ACORDAO-COMPLETO-2396929

ACÓRDÃO 5485/2020 ATA 14/2020 - PRIMEIRA CÂMARA

VISTOS, relatados e discutidos estes autos de representação do Ministério Público Federal acerca de possíveis irregularidades no controle de frequência dos servidores docentes do Instituto Federal de Educação, Ciência e Tecnologia do Amazonas (Ifam) .
ACORDAM os Ministros do Tribunal de Contas da União, reunidos em sessão Primeira Câmara, diante das razões expostas pelo relator, em:
9.1. conhecer da representação, por estarem preenchidos os requisitos de admissibilidade previstos nos arts. 235 e 237, inciso I, do RI/TCU;
9.2. determinar ao Instituto Federal de Educação, Ciência e Tecnologia do Amazonas (Ifam) , com fundamento no art. 250, II, do RI/TCU, que se abstenha imediatamente de realizar o controle de frequência dos ocupantes de cargo de professor do Ensino Básico, Técnico e Tecnológico (EBTT) por meio de Plano Individual de Trabalho (PIT) , publicado em seu sítio na Internet, conforme previsto no Memorando Circular 1/2018-REITORIA/IFAM/2018, por estar em desacordo com o disposto no art. 1º do Decreto 1.867/1996 e no art. 7º da IN-MPDG-Seges 2/2018;
9.3. dar ciência desta deliberação ao interessado e à Procuradoria da República no estado do Amazonas;
9.4. arquivar o processo, com fundamento no art. 169, inciso III, do RI/TCU.

Representação do MPF encaminhando notícia de fato acerca de irregularidades no controle da jornada de trabalho dos professores do campus do IFAM em Parintins.

Primeira Câmara

Instituto Federal de Educação, Ciência e Tecnologia do Amazonas (Ifam).

3. Interessados/Responsáveis:
3.1. Interessado: Instituto Federal de Educação, Ciência e Tecnologia do Amazonas (Ifam) e Ministério Público Federal.

13.1. Ministros presentes: Benjamin Zymler (na Presidência), Walton Alencar Rodrigues (Relator), Bruno Dantas e Vital do Rêgo.
13.2. Ministro-Substituto presente: Weder de Oliveira.

WALTON ALENCAR RODRIGUES

Adoto, como relatório, a instrução da unidade técnica (peça 2) :
"INTRODUÇÃO
1.	Cuidam os autos de representação do Ministério Público Federal (MPF) , por intermédio da Procuradoria da República no estado do Amazonas/6º Ofício-Núcleo de Combate à Corrupção, acerca de possíveis irregularidades no controle de frequência dos servidores docentes do Instituto Federal de Educação, Ciência e Tecnologia do Amazonas (Ifam) .
HISTÓRICO 
2.	O MPF recebeu representação (Notícia de Fato n. 1.13.000.001051/2018-82) , formulada por servidores técnicos administrativos do Ifam (campus Parintins) , noticiando que a Reitoria do Instituto deixou de exigir o registro eletrônico de frequência dos servidores docentes, desde a edição do Memorando Circular 01/2018-REITORIA/IFAM/2018, em 16/2/2018 (peça 1, p. 4-6) . 
3.	Instado a se manifestar, o Ifam informou que o controle de frequência dos professores estava sendo elaborado com base no Plano Individual de Trabalho (PIT) , de acordo com o decidido no Acórdão 2729/2017-TCU-Plenário, da relatoria do Ministro Walton Alencar Rodrigues (peça 1, p. 49-50) . 
4.	Em sua análise, o MPF declina de atribuição para o feito, arquivando o procedimento e encaminhando a documentação ao TCU, nos termos do art. 18, XVIII, "c" da LC 75/93 (peça 54-56) . 
EXAME DE ADMISSIBILIDADE
5.	Inicialmente, deve-se registrar que a representação atende aos pressupostos normativos, expostos no Regimento Interno do TCU (RI/TCU) : a) é realizada por legitimado para tanto (art. 237, I) ; e b) versa sobre matéria de competência do Tribunal, refere-se a administrador ou responsável sujeito à sua jurisdição, é redigida em linguagem clara e objetiva, contém o nome legível do representante, sua qualificação e endereço, e está acompanhada de indício concernente à irregularidade ou ilegalidade noticiada (art. 235, caput) .	
6.	Ainda, conforme dispõe o art. 103, § 1º, in fine, da Resolução TCU 259/2014, verifica-se a existência do interesse público no trato da suposta irregularidade/ilegalidade, pois a irregularidade narrada poderia, em tese, causar prejuízo ao erário. 
7. 	Dessa forma, a representação poderá ser apurada, para fins de comprovar a sua procedência, nos termos do art. 234, § 2º, segunda parte, do Regimento Interno do TCU, aplicável às representações de acordo com o parágrafo único do art. 237 do mesmo RI/TCU.
EXAME SUMÁRIO 
8. 	Presentes os requisitos de admissibilidade, as unidades técnicas do Tribunal devem realizar exame sumário acerca do risco para a unidade jurisdicionada, da materialidade e da relevância dos fatos noticiados (Resolução-TCU 259/2014, art. 106) , considerando as premissas indicadas na Instrução Normativa-TCU 63/2010. 
Risco para a unidade jurisdicionada
9.	Nos termos do art. 1º da Instrução Normativa-TCU 63/2010, risco é a "possibilidade de algo acontecer e ter impacto nos objetivos [da unidade jurisdicionada], sendo medido em termos de consequências e probabilidades". No caso em tela, vislumbra-se que as irregularidades apontadas pelo representante apresentam risco de impactar os objetivos institucionais, uma vez que a atuação do corpo docente está relacionando diretamente com a atividade fim da autarquia, ensejando a atuação deste Tribunal.  
Materialidade
10.	No que se refere à materialidade, não há, com as informações constantes nos autos, como certificar a materialidade dos fatos em conformidade com o parágrafo único do art. 1º da Instrução Normativa-TCU 63/2010.
Relevância
11.	No que se refere à relevância, a Instrução Normativa-TCU 63/2010 a define como "aspecto ou fato considerado importante, em geral no contexto do objetivo delineado, ainda que não seja material ou economicamente significativo". 
12. 	No essencial, a questão apontada é a ausência de ponto eletrônico para controle da frequência dos servidores docentes do Ifam. Fato relevante, no caso em exame, tendo em vista que o ato do gestor foi de encontro ao que preceitua o art. 1º do Decreto 1.867/1996. 
13.	Dessa forma, uma vez que foram atendidos dois dos requisitos acima mencionados (risco e relevância) , cabe dar prosseguimento ao processo para maior análise, nos termos do art. 106, §3°, inciso II, da Resolução-TCU 259/2014.
EXAME TÉCNICO
14.	Em síntese, a irregularidade informada na representação (peça1, p. 4-6) diz respeito à dispensa de controle de frequência dos servidores docentes do Ifam a partir da edição do Memorando Circular 01/2018-REITORIA/IFAM/2018 (peça 39-40) , culminando em não cumprimento da carga horária de oito horas diárias pelos professores daquela instituição. 
15.	O memorando prevê que o controle de frequência dos docentes do Instituto seja realizado mediante publicação do Plano Individual de Trabalho (PIT) na página da autarquia na internet e o dos servidores técnico administrativos em educação por meio do ponto eletrônico. 
16.	Segundo relatado (peça 1, p. 4-6) , esse ato do gestor afronta o disposto no item 9.9.1 do Acórdão 2729/2017-TCU-Plenário, da relatoria do Ministro Walton Alencar Rodrigues. 
17.	Examinando o teor do memorando (peça 39-40) , a irregularidade apontada tem fundamento, haja vista que a orientação expedida no item 9.9.1 da citada deliberação não admite a interpretação dada pelo Ifam (peça 1, p. 40) , qual seja:
Percebe-se que o TCU exige, para os servidores docentes, o controle de frequência através da publicação das atividades docentes que, como sabido, não é possível de aferimento através do simples controle de ponto.
18.	Note-se que, nesse item do acórdão, o Tribunal decidiu recomendar ao Ministério da Educação que orientasse as Instituições Federais de Ensino Superior (Ifes) acerca da necessidade de divulgarem ao público, em seus respectivos sítios na internet, as atividades vigentes de ensino, pesquisa e extensão dos professores, em consonância com o art. 3° da Lei 12.527/2011. 
19.	Tal recomendação não dispensa o controle de frequência como entendeu o Instituto. Na realidade, visa a assegurar o direito fundamental de acesso à informação e atender aos princípios básicas da administração pública, em especial o da transparência e o da publicidade, em consonância com o art. 3º da Lei 12.527/2011.  
20.	Ademais, o Decreto 1.867, de 17/4/1996, que dispõe sobre instrumento de registro de assiduidade e pontualidade dos servidores públicos federais da administração direta, autárquica e fundacional, prevê a dispensa de controle de frequência apenas para os ocupantes de cargo de professor da carreira do magistério superior (art. 6ª, §7º, "e") , o que não é o caso de todos os docentes dos Institutos Federais, que possuem a maioria de seus professores em atuação no Ensino Básico, Técnico e Tecnológico (EBTT) . Portanto, devem ter controle eletrônico de ponto, conforme determina o artigo 1º daquele decreto.
21.	Nessa mesma linha, em 2018, o então Ministério do Planejamento, Desenvolvimento e Gestão/Secretaria de Gestão de Pessoa editou a Instrução Normativa 2, de 12/9/2018, com orientações sobre o controle de frequência no âmbito dos órgão e entidades integrante do Sistema de Pessoal Civil da Administração Federal (Sipec) , in verbis:
Do controle de frequência
Art. 7º É obrigatório o controle eletrônico de frequência do servidor público em exercício na Administração Pública Federal direta, autárquica e fundacional.
 (...) 
Art. 8º No âmbito da Administração Pública Federal direta, autárquica e fundacional somente serão dispensados do controle eletrônico de frequência os ocupantes de cargos de:
Natureza Especial;
II- Grupo-Direção e Assessoramento Superiores - DAS, iguais ou superiores ao nível 4;
III- Direção - CD, hierarquicamente iguais ou superiores a DAS 4 ou CD - 3;
IV- Professor da Carreira de Magistério Superior do Plano Único de Classificação e Retribuição de Cargos e Empregos; e
V - Pesquisador e Tecnologista do Plano de Carreira para a área de Ciência e Tecnologia.
 (...) 
22.	Ainda sobre o assunto, importante registrar que o Tribunal, por meio do Acórdão 2729/2017-TCU-Plenário, expediu à época determinação ao Ministério do Planejamento, Desenvolvimento e Gestão para que adotasse medidas visando à implantação do controle eletrônico de ponto nas universidades federais, a ser utilizado por todos os servidores de que trata o art. 1º do Decreto 1.867/1996 (item 9.8.1) . 
23.	Consultando os autos do processo TC Processo 014.877/2017-1 (peça 181, p. 20) , que resultou no acórdão em comento, há informação prestada a esta Corte em 2018 pelo ministério noticiando que estava em desenvolvimento uma nova solução em tecnologia da informação para controle de frequência dos servidores integrantes Sipec. O mencionado acórdão se encontra em monitoramento nos autos do referido processo.
24. 	Do exposto, fica claro que o controle de frequência dos servidores docentes do Ifam nos moldes estabelecido no Memorando Circular 01/2018-REITORIA/IFAM/2018 não encontra amparo na legislação que trata da matéria, nem na jurisprudência deste Tribunal.
25.	No entanto, restou constatado que o órgão responsável, além de editar norma para regulamentação da matéria (IN-MPDG-Seges 2/2018) , vem adotando medidas visando à implantação do ponto eletrônico em todos os órgãos vinculados ao Sipec.
26.	Dessa forma, opina-se pela procedência da representação, deixando-se de propor atuação deste Tribunal, sem prejuízo de efetuar proposta de determinação ao Ifam para que se abstenha imediatamente de realizar o controle de frequência dos ocupantes de cargo de professor do Ensino Básico, Técnico e Tecnológico (EBTT) por meio de Plano Individual de Trabalho (PIT) publicado em seu sítio na internet, conforme previsto no Memorando Circular 01/2018-REITORIA/IFAM/2018, por estar em desacordo com o disposto no art. 1º do Decreto 1.867/1996 e no art. 7º da IN-MPDG-Seges 2/2018.
CONCLUSÃO
27.	Da análise realizada no tópico precedente, identificou-se que a dispensa de controle de frequência dos docentes do Ifam prevista no Memorando Circular 01/2018-REITORIA/IFAM/2018, contraria o disposto no art. 1º do Decreto 1.867/1996, uma vez que os docentes de Ensino Básico, Técnico e Tecnológico (EBTT) não gozam da faculdade de dispensa de controle de frequência inscrita no art. 6ª, §7º, "e", da mencionada norma. 
28.	Também não se mostra em conformidade com o item 9.9.1 do Acórdão 2729/2017-TCU-Plenário, da relatoria do Ministro Walton Alencar Rodrigues, haja vista que o Plano Individual de Trabalho (PIT) não serve como controle de frequência dos docentes de Ensino Básico, Técnico e Tecnológico como entendeu a autarquia.
29.	Dessa forma, conclui-se pelo conhecimento da representação para, no mérito, considerá-la procedente. Em consequência, propõe-se determinação à autarquia para que realize o controle de frequência de seus docentes conforme determina a legislação; e o arquivamento dos autos. 
PROPOSTA DE ENCAMINHAMENTO
30.	Ante o exposto, submetem-se os autos à consideração superior, propondo: 
	a) conhecer da presente Representação, satisfeitos os requisitos de admissibilidade previstos nos arts. 235 e 237, inciso I, do Regimento Interno deste Tribunal; e no art. 103, da Resolução-TCU 259/2014, para no mérito, considerá-la procedente;
b) determinar ao Instituto Federal de Educação, Ciência e Tecnologia do Amazonas (Ifam) , com fundamento  no art. 250, II, do Regimento Interno do TCU, que se abstenha imediatamente de realizar o controle de frequência dos ocupantes de cargo de professor do Ensino Básico, Técnico e Tecnológico (EBTT) por meio de Plano Individual de Trabalho (PIT) publicado em seu sítio na internet, conforme previsto no Memorando Circular 01/2018-REITORIA/IFAM/2018, por estar em desacordo com o disposto no art. 1º do Decreto 1.867/1996, e no art. 7º da IN-MPDG-Seges 2/2018; 
	c) dar ciência ao Instituto Federal de Educação, Ciência e Tecnologia do Amazonas (Ifam) , bem como ao Representante, a decisão que vier a ser adotada nestes autos, informando-os que seu conteúdo pode ser consultado no endereço www.tcu.gov.br/acordaos e que o inteiro teor dos acórdãos, incluindo os relatórios e os votos, pode ser obtido no dia seguinte ao de sua oficialização; e 
	d) arquivar o presente processo, nos termos do art. 169, inciso III, do Regimento Interno do TCU."
	É o relatório.

não há

Não atuou.

REPRESENTAÇÃO. IRREGULARIDADE NO CONTROLE DE FREQUÊNCIA DOS SERVIDORES DOCENTES DO INSTITUTO FEDERAL DE EDUCAÇÃO, CIÊNCIA E TECNOLOGIA DO AMAZONAS. CONHECIMENTO. PROCEDÊNCIA. DETERMINAÇÃO. ARQUIVAMENTO.

REPRESENTAÇÃO (REPR)

Secretaria de Controle Externo da Educação (SecexEducação).

Trata-se de representação do Ministério Público Federal acerca de possíveis irregularidades no controle de frequência dos servidores docentes do Instituto Federal de Educação, Ciência e Tecnologia do Amazonas (Ifam) .
A unidade técnica informou que o Ifam editou o Memorando-Circular 1/2018-Reitoria/IFAM/2018, que determina que o controle de frequência dos seus docentes seja realizado mediante publicação do Plano Individual de Trabalho (PIT) , na página da autarquia na Internet, e o dos seus servidores técnico-administrativos em educação seja efetivado por meio de ponto eletrônico.
  Conforme argumentado na representação, o ato administrativo afrontaria o teor do Acórdão 2729/2017-TCU-Plenário, de minha relatoria, que determinou ao Ministério do Planejamento, Desenvolvimento e Gestão (MPDG) que adotasse as medidas necessárias à implementação, nas universidades federais, do controle de ponto, em substituição ao registro de frequência manual (folha de ponto) , a ser utilizado por todos os servidores de que trata o art. 1º do Decreto 1.867/1996.
A Secretaria de Controle Externo da Educação (SecexEducação) informou que o Ifam baseou a publicação do Memorando-Circular 1/2018-Reitoria/IFAM/2018 no entendimento de que que "o TCU exige, para os servidores docentes, o controle de frequência através da publicação das atividades docentes que, como sabido, não é possível de aferimento através do simples controle de ponto."
A unidade técnica conclui que o conteúdo do Memorando-Circular 1/2018-Reitoria/IFAM/2018 é irregular, porque fere as disposições dos artigos 6º e 7º do Decreto 1.867/1996, que preveem a dispensa de controle de frequência apenas para ocupantes de cargo de professor de carreira do magistério superior, o que não é caso da maioria dos docentes do Ifam, e, ainda, porque o teor do Acórdão 2729/2017-TCU-Plenário não permite a interpretação que teria servido de base para a edição do normativo atacado.
Apesar de ter confirmado a irregularidade apontada na representação, a SecexEducação deixou de propor ação do Tribunal, tendo em vista que o antigo MPDG editou norma, em 2018, que confirma a possibilidade de dispensa de controle eletrônico de frequência apenas para os professores da carreira de magistério superior e está implementando, nos termos da determinação contida no item 9.8.1 do Acórdão 2729/2017-TCU-Plenário, controle eletrônico de ponto, a ser utilizado por todos os servidores tratados no Decreto 1.867/1996.
Por fim, a unidade técnica propõe a expedição de determinação ao Ifam para que cesse, imediatamente, de realizar o controle de frequência dos ocupantes de cargo de professor do Ensino Básico, Técnico e Tecnológico (EBTT) , nos termos dispostos no Memorando-Circular 1/2018-Reitoria/IFAM/2018.
Feita a apresentação, passo a decidir.
Conheço da representação por estarem preenchidos os requisitos de admissibilidade.
Concordo integralmente com a análise realizada pela SecexEducação e a incorporo às minhas razões de decidir.
Por meio do Acórdão 2729/2017-TCU-Plenário, o Tribunal determinou ao antigo MPDG que implementasse controle eletrônico de ponto, nas universidades federais, a ser utilizado por todos os servidores de que trata o artigo 1º do Decreto 1.867/1996, que somente dispensa do controle de frequência os ocupantes de cargos de: Natureza Especial; Direção e Assessoramento Superiores (DAS) , iguais ou superiores ao nível 4; Direção (CD) , iguais ou superiores a DAS 4 ou CD - 3; Pesquisador e Tecnologista do Plano de Carreira para a área de Ciência e Tecnologia; e Professor da Carreira de Magistério Superior do Plano Único de Classificação e Retribuição de Cargos e Empregos.
De fato, aos ocupantes do cargo de professor do Ensino Básico, Técnico e Tecnológico (EBTT) não foi estendida a dispensa do controle de frequência. Dessa forma, o controle eletrônico de ponto, em fase de implementação pelo antigo MPGD, deve incorporar os ocupantes de cargo de professor do EBTT.
Tampouco a recomendação do Tribunal, endereçada ao Ministério da Educação, para que orientasse as IFES sobre a necessidade de divulgação ao público, nos seus sítios na Internet, das atividades vigentes de ensino, pesquisa e extensão dos professores, em consonância com o artigo 3º da Lei 12.527/2011, indicou excepcionalidade de dispensa do controle de frequência para além dos casos explicitados no Decreto 1.867/1996 (itens 9.9 e 9.1 do Acórdão 2729/2017-TCU-Plenário) . Trata-se de medida de fomento à transparência e ao acesso à informação.
Portanto, o teor do Memorando-Circular 1/2018-Reitoria/IFAM/2018, no que se refere aos ocupantes de cargo de professor do EBTT, é irregular.
O fato de estar em curso a implementação do controle eletrônico de frequência no âmbito do Sistema de Pessoal Civil da Administração Federal (Sipec) , conjugado com a edição da Instrução Normativa MPDG 2/2018, que, entre outras medidas, explicita os ocupantes de cargos que serão dispensados do controle eletrônico de frequência, em conformidade com o Decreto 1.867/1996, justifica a não adoção de ações de controle por parte do Tribunal.
Entretanto, cabe expedir determinação para que o Ifam se abstenha de realizar o controle de frequência dos ocupantes de cargo de professor do Ensino Básico, Técnico e Tecnológico (EBTT) na forma prevista no Memorando-Circular 1/2018-Reitoria/IFAM/2018.
À SecexEducação caberá o monitoramento do cumprimento da determinação endereçada ao Ifam.
Ante o exposto, voto por que o Tribunal acolha a minuta de acórdão que ora submeto à deliberação do colegiado. 
TCU, Sala das Sessões Ministro Luciano Brandão Alves de Souza, em 12 de maio de 2020.
WALTON ALENCAR RODRIGUES 
Relator